# Einleitung

## Grundbegriffe

- **Wirtschaftspolitik** aus vielen Gründen erforderlich und praktiziert

  - Besondere Herausforderung der Gegenwart und Zukunft: Die Transformation zur Klimaneutralität

  - Ökonomik begründet Wirtschaftspolitik normative und kann sowohl ihre Wirkung als auch ihr Zustandekommen (Neue Politische Ökonomie) erklären

- **Wirtschaftspsychologie** erklärt menschliches Verhalten in wirtschaftlichen Zusammenhängen

  - Sie liefert zur herkömmlichen Ökonomik zusätzliche Gründe für  wirtschaftspolitisches Handeln und

  - ergänzt die Erklärung der Wirkung von Wirtschaftspolitik.

  - Wirtschaftspsychologie leistet auch einen Beitrag zur Erklärung des Zustandekommens wirtschaftspolitischen Entscheidungen 

## Wo stehen wir?

### BIP

```{r}
#| message: false
#| warning: false
#| include: false


library(tidyverse)
library(eurostat)

table <- "nama_10_gdp"

df <- get_eurostat(table,
                   type = "label",
                   time_format = "num",
                   select_time="Y",
                    cache = F) %>%
             filter(unit == 'Chain linked volumes (2020), million euro',
                    na_item == 'Gross domestic product at market prices'
)

# head(df)

```

```{r}
#| warning: false
#| message: false
#| fig-cap: "Entwicklung des BIPs in Deutschland"

df %>% filter(geo == 'Germany') %>%
   ggplot(aes(TIME_PERIOD, values))+
   geom_point()+
   geom_smooth(method = 'glm')+
  
   scale_y_log10()+
   theme_light()+
  labs(title="Entwicklung des BIPs in Deutschland",
       x= "Jahr",
       y= "BIP (Mio Euro)",
       caption= "Darstellung: Jan S. Voßwinkel, Daten: Eurostat Tabelle nama_10_gdp")


```


### Unsicherheit

```{r}
#| message: false
#| warning: false
#| fig-cap: Economic Policy Uncertainty Index

library(tidyverse)
library(readxl)

url <- "https://www.policyuncertainty.com/media/Europe_Policy_Uncertainty_Data.xlsx"
destfile <- "Europe_Policy_Uncertainty_Data.xlsx"

download.file(url, destfile, mode = "wb")

df <- read_excel(destfile)

df_long <- df %>%
  pivot_longer(
    cols = ends_with("_News_Index"),
    names_to = "country",
    values_to = "index"
  )

# head(df_long)

df <- df_long %>%
  mutate(date = make_date(Year, Month)) %>%
  filter(country %in% c("Germany_News_Index", "European_News_Index", "France_News_Index"))

df$country[df$country=="Germany_News_Index"] <- "Deutschland"
df$country[df$country=="European_News_Index"] <- "Europa"
df$country[df$country=="France_News_Index"] <- "Frankreich"

ggplot(df, aes(x = date, y = index, color= country)) +
  geom_line() +
  theme_light()+
  labs(title = "Policy Uncertainty Index für Deutschland, Frankreich und Europa",
       x = "Datum",
       y = "Index",
       color = "Region",
       caption = "Darstellung: Jan S. Voßwinkel. Daten: https://www.policyuncertainty.com")
```


### Polarisierung

