# Marktversagen

## Externe Effekte

$\rightarrow$ Umweltökonomik

Hier: Kurzfassung

- Allokativ relevante externe Effekte liegen vor, wenn durch Markttransaktionen Kosten- oder Nutzenwirkungen bei unbeteiligten Dritten entstehen, die sich nicht (hinreichend) handlungsleitend in Marktpreisen widerspiegeln.

- Wenn bestimmte Kostenwirkungen unberücksichtigt bleiben, dann wird im Gleichgewicht zu viel von einem Gut angeboten und nachgefragt.

- Mögliche Reaktionen des Staates (bei negativen externen Effekten)

  - Ge- und Verbote
  
  - Die Pigou-Steuer
  
  - Umweltzertifikate
  
  - Förderung von Substitutionsgütern und -technologien
  
  - $\dots$

```{r echo=T, message=F, warning=F}
# Bibliotheken laden
library(tidyverse)
library(ggtext)

# Funktionen definieren

x <- 0:5

demand <- function(x) (x - 8)^2-5*x
supply <- function(x) x^2.5 + 2.5*x + 8
#t <-10
supply_ext <- function(x) x^2.5 + 7.5*x + 8

#labels <- c("Nachfrage", "Angebot")

#Gleichgewichtsmengen
q <- uniroot(function(x) demand(x) - supply(x), range(x))$root

q_t <- uniroot(function(x) demand(x) - supply_ext(x), range(x))$root

#Gleichgewichtspreise
p <- supply(q)
p_t <- supply_ext(q_t)

p_ext <- supply_ext(q)

test <- "x^t"

# Angebotsfunktion mit Steuer

t <- supply_ext(q_t) - supply(q_t)

supply_t <- function(x) x^2.5 + 2.5*x + 8 + t

# Konsumenten- und Produzentenrente

z <- seq(0, q, 0.01)
z_t <- seq(0, q_t, 0.01)
z_wfl <- seq(0, q, 0.01)

# Chart

chart <- ggplot() +
  stat_function(aes(color = "Nachfrage"), fun = demand, xlim = c(0,3.5))+
  annotate(geom = "text", x=3.5, y=demand(3.5), hjust=-0.1, label="D",color = "grey30")+
  stat_function(aes(color = "Private Grenzkosten"), fun = supply, xlim = c(0,3.5))+
  annotate(geom = "text", x=3.5, y=supply(3.5), hjust=-0.1, label=expression("S=MC"[pr]), color = "grey30")+ 
  annotate("point", x = q, y = p, color = "grey30")+
  annotate("segment", x = q, xend = q, y = 0, yend = p,
           linetype = "dashed", color = "grey30") +
  annotate("segment", x = 0, xend = q, y = p, yend = p,
           linetype = "dashed", color = "grey30")+
  annotate("point", x = q, y = p_ext, color = "grey30")+
  geom_ribbon(aes(x = z, ymin = supply(z), ymax = p,
                  fill = "Produzentenrente"), alpha = 0.25) +
  stat_function(aes(color = "Soziale Grenzkosten"), fun = supply_ext, xlim = c(0,3.5))+
  annotate(geom = "text", x=3.5, y=supply_ext(3.5)+.5, hjust=0.8, label=expression("MC"[pr]~+MC[ext]),color = "grey30")+
  annotate("point", x = q_t, y = p_t, color = "grey30")+
  annotate("segment", x = q_t, xend = q_t, y = 0, yend = p_t,
           linetype = "dashed", color = "grey30") +
  annotate("segment", x = 0, xend = q_t, y = p_t, yend = p_t,
           linetype = "dashed", color = "grey30")+
  # annotate("text", x=1, y=16, label="PR", color="grey30")+
  #Preis abzüglich steuer
  # annotate("segment", x = 0, xend = q_t, y = p_t-t, yend = p_t-t,
  #        linetype = "dashed", color = "grey30")+
  geom_ribbon(aes(x = z, ymin = p, ymax = demand(z),
                  fill = "Konsumentenrente"), alpha = 0.25)+
  # geom_ribbon(aes(x = z_t, ymin = p_t-t, ymax = p_t,
  #                fill = "Steuereinnahmen"), alpha = 0.55)+
  # geom_ribbon(aes(x = z_wfl, ymin = supply(z_wfl), ymax = demand(z_wfl),
  #                fill = "Wohlfahrtsverlust"), alpha = 0.55)+
  #  annotate("text", x=1, y=28, label="KR", color="grey30")+
  #Soziale Kosten
  geom_ribbon(aes(x = z_wfl, ymin = supply(z_wfl), ymax = supply_ext(z_wfl),
                  fill = "Externe Kosten"), alpha = 0.55)+
  # annotate("text", x=q+1, y=p_t, label="Wohlfahrtsverlust",color = "grey30")+
  #
  # Angebotsfunktion mit Pigou-Steuer
  #
  stat_function(aes(color = "Private Grenzkosten + Steuer"), fun = supply_t, xlim = c(0,3.5))+
  annotate(geom = "text", x=3.5, y=supply_t(3.5), hjust=-0.1, label=expression(MC[pr]+t),color = "grey30")+
  #
  #Steuereinnahmen
  geom_ribbon(aes(x = z_t, ymin = p_t-t, ymax = p_t,
                  fill = "Steuereinnahmen"), alpha = 0.55)+
  #
  scale_color_manual(values=c("green", "orange", "blue", "red"))+
  scale_fill_manual(values=c("red", "green", "orange", "blue"))+
  scale_x_continuous(expand = c(0, 0), 
                     breaks = c(0,q_t,q), labels = expression(0, "x*","x"^0),
                     limits = c(0, 4)) +
  scale_y_continuous(expand = c(0, 0), 
                     breaks = c(p, p_t), labels = expression("p"^0, "p*"),
                     limits = c(0,70)) +
  theme_classic() +
  theme(panel.grid = element_blank(),
        # legend.position = "none", #Damit Legende unterdrückt.
        #axis.breaks.x=element_markdown()
  ) +
  theme(axis.line = element_line(arrow = arrow(type='closed', length = unit(5,'pt'))))+
  labs(x = "Menge", y = "Preis", 
  color = NULL,
  fill = NULL,
  title="Die Pigou-Steuer bei einem negativen externen Effekt")
  


chart
```


## Natürliche Monopole

-   Charakteristisches Merkmal: Subadditive Kostenfunktion


### Regulierungsstrategien: Rate-of-Return-Regulierung (RoR)

Vgl. @weimann_wirtschaftspolitik_2006

- Die RoR gewährt den Unternehmen eine bestimmte Verzinsung auf das eingesetzte Kapital  
- $\frac{px - C}{K} \leq s$, mit $s$: genehmigte Maximalverzinsung  

- Das Problem der Informationsasymmetrie bleibt  

- Die Festlegung von $s$ ist nicht willkürfrei möglich  

- Es gibt den Anreiz für Unternehmen, zu kapitalintensiv zu produzieren („Averch-Johnson-Effekt“)  

### Regulierungsstrategien: Price-Cap-Regulierung (PCR)

- Die PCR reguliert Preisveränderungen eines Warenkorbes an Gütern  

- Damit verbleibt Spielraum für die Preisgestaltung im Detail  
- $\overset{n}{\underset{i=1}{\sum}} w_{t}^{i} \left[\frac{p_{t}^{i} - p_{t-1}^{i}}{p_{t-1}^{i}}\right] \leq I_{t} - X$,  
  mit $w_{t}^{i}$: Umsatzanteil des Gutes $i$ zum Zeitpunkt $t$,  
  $I$: Inflationsrate, $X$: sektorspezifischer Produktivitätsindikator  

## Informationsasymmetrien


- Vor Vertragsabschluss: Adverse Selektion 

- Nach Vertragsabschluss: Moral hazard?

- Private und staatliche Bewältigungsstrategien?


## Öffentliche Güter


```{tikz,  fig.ext = 'png', cache=F, echo=F,  out.width="75%"}

\usetikzlibrary{calc}
\usetikzlibrary{matrix}
\usetikzlibrary{positioning}

\begin{tikzpicture}

\sffamily % Keine Serifen

\renewcommand{\familydefault}{\sfdefault} 

\matrix[matrix of nodes, every node/.style={text width=3.5cm, minimum height=1.2cm, text centered, rectangle}] (m) {
	{Private Güter} & {Allmendegüter}\\ 
	{Clubgüter}   & {Öffentliche Güter}\\
};
\draw (m.north east) rectangle (m.south west);
\draw (m.north) -- (m.south);
\draw (m.east) -- (m.west);

\coordinate (a) at ($(m.north west)!0.25!(m.north east)$);
\coordinate (b) at ($(m.north west)!0.75!(m.north east)$);
\node[above=5pt of a,anchor=base] {Ja};
\node[above=5pt of b,anchor=base] {Nein};

\coordinate (c) at ($(m.north west)!0.25!(m.south west)$);
\coordinate (d) at ($(m.north west)!0.75!(m.south west)$);
%\node[left=0pt of c, red]{c};
\node[left=12pt of c,text width=1.5cm,rotate=90,align=center,anchor=center]  {Ja};
\node[left=12pt of d,text width=1.5cm,rotate=90,align=center,anchor=center]  {Nein};


\node[above=18pt of m.north] (Spaltenspieler) {Ausschließbarkeit};
\node[left=30pt of m.west,rotate=90,align=center,anchor=center] {Rivalität};

\node[above=20pt of Spaltenspieler]  {\textbf{Gutseigenschaften}};

\end{tikzpicture}

```



```{r echo=F, warning=F, message=F, cache=F}
# Bibliotheken laden
library(tidyverse)

# Funktionen definieren

x <- 0:5

demand2 <- function(x) 3-x
demand1 <- function(x) 2-.8*x

#Vertikale Aggregation
demandg <- function(x) demand1(x)+demand2(x) 

# Schnittpunkt 

q0 <- uniroot(function(x) demand2(x) - demandg(x), range(x))$root

p0 <- function(x) 1.3 #Horizontale Grenzkosten

q1 <- uniroot(function(x) demand1(x) - p0(x), range(x))$root

q2 <- uniroot(function(x) demand2(x) - p0(x), range(x))$root

qg <- uniroot(function(x) demandg(x) - p0(x), range(x))$root

q_knick <- uniroot(function(x) demand1(x), range(x))$root


# Chart

p  <- ggplot() +
  stat_function(aes(color = "Nachfrage"), fun = demand1, xlim = c(0,3.3))+
  annotate(geom = "text", x=.5, y=demand1(.5), hjust=-0.1, label=expression('MB'[1]),color = "grey30")+
  
  stat_function(aes(color = "Nachfrage"), fun = demand2, xlim = c(0,3.3))+
  annotate(geom = "text", x=.5, y=demand2(0.5), hjust=-0.1, label=expression('MB'[2]),color = "grey30")+
  
  stat_function(aes(color = "Nachfrage"), fun = demandg, xlim = c(0,q_knick), size=1)+
  annotate(geom = "text", x=.5, y=demandg(.5), hjust=-0.1, label=expression('MB'[ges]),color = "grey30")+
  
  stat_function(aes(color = "Nachfrage"), fun = demand2, xlim = c(q_knick,3.3), size=1)+
  stat_function(fun = p0, xlim = c(0,3.3), color="orange")+
  #
  annotate("point", x = q1, y = demand1(q1), color = "grey30")+
  annotate("point", x = q2, y = demand2(q2), color = "grey30")+
  annotate("point", x = qg, y = demandg(qg), color = "grey30")+
  #
  annotate("segment", x = q1, xend = q1, y = 0, yend = demand1(q1),
           linetype = "dashed", color = "grey30") +
  annotate("segment", x = q2, xend = q2, y = 0, yend = demand2(q2),
           linetype = "dashed", color = "grey30") +
  annotate("segment", x = qg, xend = qg, y = 0, yend = demandg(qg),
           linetype = "dashed", color = "grey30") +  
  scale_color_manual(values=c("green"))+
  #  scale_fill_manual(values=c("green", "orange"))+
  scale_x_continuous(expand = c(0, 0), 
                     breaks = c(0, q1, q2, qg), labels = expression(0, "G"[1], "G"[2], "G"[ges]),
                     limits = c(0, 4)) +
  scale_y_continuous(expand = c(0, 0), 
                     breaks = p0,
                     labels=expression("MC"[G]),
                     limits = c(0,5)
  ) +
  theme_classic() +
  theme(panel.grid = element_blank(),
        legend.position = "none", #Damit Legende unterdrückt.
  ) +
  theme(axis.line = element_line(arrow = arrow(type='closed', length = unit(5,'pt'))))+
  labs(x = "Menge des öffentlichen Guts", y = "Steuerpreis", 
       color = NULL, fill = NULL)
p

```

## Unvollständige Märkte

- Nicht alle Risiken sind versicherbar  

  - Schadensereignisse mit sehr geringer Eintrittswahrscheinlichkeit aber sehr hohem Schaden
  
  - Risiken in einem Umfeld, das durch Markthandlungen erst noch geformt wird (Unternehmensstrategien)
  
 - Risiken, bei denen nicht unterscheidbar ist, inwieweit sie endogen oder exogen sind (Arbeitslosenversicherung)
 
- Für Absicherungen gegen diese Risiken gibt es keine (oder eben nur unvollständige) Märkte

- Lösungen:

  - Staatliche Absicherung
  
  - Private Absicherung durch Eigenkapital
  
## Pfadabhängigkeit

Wettbewerb kann durch selbst-verstärkende Prozesse geprägt sein. Zufälle in frühen Perioden können dann zu verfestigten Wettbewerbsstrukturen führen.

### Veranschaulichung anhand einer Pólya-Urne

- Es gibt Kugeln verschiedener Farben in einer Urne.

- Es wird zufällig eine Kugel gezogen

- Die gezogene Kugel wird zurückgelegt

- Es wird eine zusätzliche Kugel (oder mehrere zusätzliche Kugeln) der Urne hinzugefügt, die die gleiche Farbe hat (haben), wie die zuvor gehogene Kugel.

```{r}
#| message: false
#| warning: false
#| fig-cap: "Ziehungen aus einer Pólya-Urne"

#Original [https://www.r-bloggers.com/2021/09/the-polya-urn-model-a-simple-simulation-of-the-rich-get-richer/]

# Nun mit ggplot
library(tidyverse)

# Matrix aufbauen
cols = c("black", "blue", "green", "red", "yellow")

n=1000

urn <- cols |> table() |> as.matrix() |> t()
urn <- rbind(urn, matrix(NA, nrow = n-1, ncol = ncol(urn)))
cols_unique <- colnames(urn)

# n-1 draws from Dirichelet distribution

for(j in (1:5)){
set.seed(123+j)
for (i in seq_len(n-1)) {
  urn[i+1, ] <- urn[i, ]
  col_sample <- sample(cols_unique, size = 1, prob = (urn[i, ] / sum(urn[i, ]))                       ) # sample ball
  urn[i+1, col_sample] <- urn[i+1, col_sample] + 1 # add ball with same colour
}
# Data frame erzeugen
  
df <- as.data.frame(urn) %>% 
  mutate(Züge=seq(1:n))

# Rundenanzahl

# long format

df1 <- df %>%   
  pivot_longer( !starts_with("Z") ,
               names_to = "Farbe", values_to = "Anzahl") %>% 
  group_by(Züge) %>% 
  mutate(Anteil=Anzahl/sum(Anzahl))

p1 <- df1 %>% 
  ggplot(aes(x=Züge, y=Anzahl, group=Farbe, color=Farbe))+
  geom_line(size=1)+
  scale_color_manual(values=c(unique(df1$Farbe)),
                     labels=c("schwarz", "blau", "grün", "rot", "gelb"))+
  theme_light()
  #theme(legend.position = 'bottom', legend.direction = "horizontal")+
  #theme(legend.position = NULL)

p2 <- df1 %>% 
  ggplot(aes(x=Züge, y=Anteil, group=Farbe, color=Farbe))+
  geom_line(size=1)+
  scale_color_manual(values=c(unique(df1$Farbe)),
                     labels=c("schwarz", "blau", "grün", "rot", "gelb"))+
  theme_light()
  #theme(legend.position = 'bottom', legend.direction = "horizontal")#+
  #theme(legend.position = NULL)


#p1 <- p1+theme(legend.position = NULL)


library(patchwork)

print(p1+ p2+plot_layout(guides = 'collect') +
  plot_annotation(title = paste0('Pfadabhängigkeit in der Póliya-Urne'),
                  subtitle=paste0('Durchlauf Nr. ', j)))
}
```

### Ergebnis

- Zufälle bei den ersten Zügen haben großen Einfluss auf die Verteilung der Kugelfarben in der Urne

- Eine oder mehrere Farben erhalten auch bei Gleichverteilung der Farben zu Beginn eine dominante Position

### Interpretation

- Netzwerkeffekte (Vorteile großer Nutzerzahlen)

- Lock-in-Effekte (Tastaturlayout, Betriebssysteme, politischer Wettbewerb)

- Superstarphänomene (Michael Jackson war ein Star, weil er gute Musik machte. Er war auch ein Star, weil er ein Star war)