# (Neue) Politische Ökonomie

## Vorüberlegungen

- Möglichst einheitlicher Ansatz zur Analyse von sozialen Phänomenen auf Märkten und in der Politik

- Zunächst stark neoklassisch geprägt, inzwischen stark durch wirtschaftspsychologische Überlegungen/ behavioral economics beeinflusst 

## Das Condorcet-Paradoxon

### Der problemlose Fall: nur eingipflige Präferenzen

```{r}
#| warning: false
#| message: false
#| fig-cap: "Präferenzen von 3 Personen, alle eingipflig"

library(ggplot2)
# Condorcet-Paradoxon

## df

df <- data.frame(Person    = rep(c('A', 'B', 'C'), each=3),
                 Menge     = rep(c(1,2,3),              3),
                 Präferenz = c(3,2,1,
                               1,2,3,
                               1,3,2))

#head(df)


# Funktion definieren, damit der Plot für geänderte Daten repliziert werden kann
generiere_plot <- function(df) {
           ggplot(df, aes(Menge, Präferenz, color=Person))+
          geom_line()+
          geom_point(size=3, alpha=.5)+
          scale_x_continuous(breaks=c(1,2,3),
                             labels=c('wenig', 'mittel', 'viel'))+
          scale_y_continuous(breaks=c(1,2,3),
                             labels=c('niedrig', 'moderat', 'hoch'))+
          theme_light()+
          theme(panel.grid.major = element_blank(), panel.grid.minor = element_blank())
}

generiere_plot(df)
```

Abstimmung durch paarweisen Vergleich:

wenig vs. mittel: 1:2

mittel vs. viel: 2:1

Also: mittel $\succ$ wenig und mittel $\succ$ viel

Für gesellschaftliche Rangfolge noch testen

wenig vs. viel: 1:2

Also $\boxed{\text{mittel} \succ \text{viel} \succ \text{wenig}}$

Eindeutiges Abstimmungsergebnis, konsistente Rangfolge

### Der problematische Fall: mehrgipflige Präferenzen


```{r}
#| warning: false
#| message: false
#| fig-cap: "Präferenzen von 3 Personen, Präferenz von B mehrgipflig"

# Änderung einer Präferenzstruktur

df$`Präferenz`[4:5] <- c(2, 1) # Mehrgipflige Präferenz bei B

generiere_plot(df)

```

Abstimmung durch paarweisen Vergleich:

wenig vs. mittel: 2:1

wenig vs. viel: 1:2

Also: viel $\succ$ wenig  $\succ$ mittel

Das sieht konsistent aus. Aber es fehlt noch ein Vergleich.

viel vs. mittel: 1:2

$\boxed{\text{Ups!}}$

Die gesellschaftliche Rangfolge als Ergebnis der demokratischen Abstimmung lautet also  $\boxed{\text{viel} \succ \text{wenig} \succ \text{mittel} \succ \text{viel}\succ \text{wenig} \succ \dots}$

Kein eindeutiges Abstimmungsergebnis, inkonsistente Rangfolge $\rightarrow$ $\boxed{\text{intransitive soziale Präferenz}}$


## Verallgemeinerung: Arrows Unmöglichkeitstheorem

### Endogene Werte

Normativer Individualismus: Werte der Beteiligten Individuen als
Ausgangspunkt (und Endpunkt!)

$\rightarrow$ Gesellschaftliche Ziele auf die Ziele der Individuen
zurückführbar sein.

$\rightarrow$ Soziale Wohlfahrtsfunktion $W=W(U_1, U_2, \dots, U_n)$

Aber wie genau?

$W=\sum_i^n \alpha_i U_i$

$W=\prod_i^nU_i^{\alpha_i}$

$W=\min(U_i)$

### Arrows Unmöglichkeitstheorem

Die Darstellung folgt  @weimann_wirtschaftspolitik_2006

#### Grundlagen

-   Unter Beibehaltung des normativen Individualismus müsste es
    gelingen, aus Einzelpräferenzen eine gesellschaftliche Präferenz zu
    aggregieren.\
    $\rightarrow$ Mechanismus der Präferenzaggregation finden

-   Arrows Unmöglichkeitestheorem: Bestimmte Anforderungen an einen
    solchen Präferenzaggregtionsmechanisms sind nicht gleichzeitig
    erfüllbar.

**Pareto-Effizienz (P)**: Wenn eine Alternative existiert, die von allen
Individuen einer anderen Alternative vorgezogen wird, bzw. von keinem
Individuum abgelehnt wird, dann soll auch die soziale Ordnung diese
Alternative bevorzugen.

**Ausschluss von Diktatur (ND)**: Es soll kein Individuum existieren,
dessen individuelle Präferenzordnung immer, ganz gleich wie die
Präferenzen der anderen Gesellschaftsmitglieder aussehen, identisch ist
mit der sozialen Ordnung.

**Transitivität (T)**: Die soziale Präferenz soll eine transitive
Ordnung über die Alternativen sein.

**Unrestricted Domain (UD)**: Alle möglichen individuellen
Präferenzordnungen über die Alternativen sind auch zugelassen.

**Unabhängigkeit von irrelevanten Alternativen (UIA)**: Die
gesellschaftliche Präferenz bezüglich zweier Alternativen darf nur von
den individuellen Ordnungen zwischen diesen beiden Alternativen
abhängen, nicht jedoch von der Position einer dritten Alternative.

**Unmöglichkeitstheorem**: Jede SWF, die den Axiomen **P**, **T**,
**UD** und **UIA** genügt, genügt nicht **ND** und ist daher
diktatorisch.

#### Der Beweis

Der Beweis folgt der Idee zu zeigen, dass bei mindestens einer Kombination von individuellen Präferenzordnungen (, die wegen **UD** zulässig sein muss,) bei Erfüllung aller anderen Anforderungen die Forderung nach **ND** nicht erfüllbar ist.

**Begrifflichkeiten**

Definition: Eine Gruppe $G$ ist *decisive bezüglichden Alternativen*
$x,y$, wenn immer dann, wenn alle Mitglieder von $G$ $x$ der Alternative
$y$ vorziehen, auch in der sozialen Rangordnung $x$ vor $y$ rangiert.

Ist eine Gruppe *bezüglich aller Alternativen decisive*, dann ist sie
*decisive*.

Der Beweis erfolgt in drei Schritten.

**1. Feld-Erweiterungs-Lemma**

*Wenn eine Gruppe über ein beliebiges Alternativenpaar decisive ist,
dann ist sie decisive.*

Gegeben seien vier Alternativen $\left(x,y\right)$ und
$\left(a,b\right)$.

$G$ sei decisive bezüglich $\left(x,y\right)$.

Zu zeigen: $G$ ist auch decisive bezüglich $(a,b)$.

Alle Mitglieder in $G$ haben die Präferenzordnung
$a\succ x\succ y\succ b$

Für alle nicht in $G$ gilt: $a\succ x$ und $y\succ b$

Hinsichtlich der anderen Paare sind alle möglichen Relationen
zugelassen.

Für die soziale Rangfolge gilt dann: $x\succ y$, weil per Annahme $G$
decisive für dieses Paar ist.

Es gilt auch für die soziale Rangfolge $a\succ x$, weil dies für alle
Gesellschaftsmitglieder gilt und wir **P** annehmen.

Gleiches Argument: $y\succ b$.

Aus **T** und $x\succ y$ folgt die soziale Präferenzordnung
$a\succ x\succ y\succ b$.

Da **UIA** gilt, kann die Rangfolge $a\succ b$ nur durch die Mitglieder
in $G$ bestimmt worden sein.

Damit ist $G$ decisive für $\left(a,b\right)$ und damit decisive.

**2. Gruppen-Konzentrations-Lemma**

*Wenn eine Gruppe G mit mehr als einem Mitglied decisive ist, dann ist
es auch eine kleinere Gruppe, die in G enthalten ist.*

$G$ sei decisive und bestehe aus $G_{1}$ und $G_{2}$.

Für alle Mitglieder von $G_{1}$ gelte $x\succ y$ (s.o.) und $x\succ z$.
Die Ordnung zwischen $\left(y,z\right)$ sei beliebig.

Wenn nun für die soziale Rangordnung gilt: $x\succ z$, dann ist $G_{1}$
für dieses Paar decisive.

Wenn für die soziale Rangordnung gilt $x\preceq z$, dann ist $G_{2}$ für
dieses Paar decisive.

Wenn für die soziale Rangfolge gilt $z\succ x$, und $x\succ y$ ($G$ ist
decisive), dann muss wegen **T** gelten: $z\succ x\succ y$.

Damit ist dann $G_{2}$ decisive bezüglich $\left(z,x\right)$ und somit
decisive.

Wenn also $G$ decisive ist, dann ist entweder $G_{1}$ oder $G_{2}$.

**3. Anwendung der Lemmata auf die Gesamtgruppe**

Aus **P** folgt, dass die gesamte Gruppe immer decisive ist.

Das Gruppen-Konzentrations-Lemma, erlaubt es, immer kleinere Gruppen zu
bilden.

Am Ende erhält man eine Gruppe, die aus einem Mitglied besteht - und das
verstößt gegen **ND**.

#### Schlussfolgerungen

-   Was nun?

-   Abkehr von einzelnen Anforderungen, insb.

    -   **T** (Aber: Zufall akzeptabel?)
    -   **UD** (Aber: Wirklich bestimmte Präferenzen (Individuen!)
        ausschließen)
    -   **UIA** (Aber: Strategieanfälligkeit)

-   Abkehr von dem Vorhaben, Wertungen auf die Präferenzen der
    Individuen zurückzuführen?\
    $\rightarrow$ Stattdessen: Offenlegen der zugrundegelegten Wertungen

-   Verschiebung der Fragestellung: Nicht Zustände sind gerecht oder
    ungerecht, sondern Handlungen und Prozesse, die Zustände
    herbeiführen?

## Stimmentausch

### Expliziter Stimmentausch

#### Ein Zahlenbeispiel

```{r}
#| warning: false
#| message: false

library(knitr)

df <- data.frame(Wähler=c("A", "B", "C"),
                 `Projekt I` =c(5, -2, -2),
                 `Projekt II`=c(-2, 5, -2))

kable(df, col.names = c("Wähler", "Projekt I", "Projekt II"))

```


#### Ein grafisches Beispiel
```{r}
#| message: false
#| warning: false
#| fig-cap: "Drei Abstimmende mit drei Idealpunkten"

library(ggplot2)

# Zentren der Kreise mit center_id als Buchstaben
centers <- data.frame(
  x0 = c(2, 5, 8),
  y0 = c(4, 8, 3),
  center_id = c("A", "B", "C")
)

# Funktion, die für ein Zentrum beliebig viele Kreise (verschiedene Radien) erzeugt
make_circles <- function(center, radii, npoints = 100) {
  theta <- seq(0, 2 * pi, length.out = npoints)
  circles <- do.call(rbind, lapply(radii, function(r) {
    data.frame(
      x = center$x0 + r * cos(theta),
      y = center$y0 + r * sin(theta),
      center_id = center$center_id,
      radius = r
    )
  }))
  circles
}

# Jedem Zentrum zwei Kreise mit verschiedenen Radien zuordnen
all_circles <- do.call(rbind, Map(make_circles,
                                  split(centers, seq(nrow(centers))),
                                  list(c(1, 2, 3), c(1.5, 2.5, 3.5), c(1, 3, 4))))

# Zentren für ein geschlossenes Dreieck vorbereiten
centers_triangle <- rbind(centers, centers[1, ])

# Plot mit Kreisen, Mittelpunkten und geschlossenem Dreieck
p <- ggplot(all_circles, aes(x, y, group = interaction(center_id, radius), color = center_id)) +
 geom_path(linewidth = .7) +
 geom_path(linewidth = 1, color='white') +
  geom_point(data = centers, aes(x = x0, y = y0), color = c('red', 'green', 'blue'), size = 3, inherit.aes = FALSE) + # ok, nicht die reine Lehre...
 # geom_path(data = centers_triangle, aes(x = x0, y = y0),
 #           color = "black", linetype = "dashed", linewidth = 1, inherit.aes = FALSE) +
  scale_x_continuous(breaks=NULL)+
  scale_y_continuous(breaks=NULL)+
  coord_fixed() +
  theme_light() +
  labs(x=expression(G[1]),
       y=expression(G[2]),
color = "Person")

p
```


```{r}
#| warning: false
#| message: false
#| fig-cap: "Kreisrunde Isonutzenlinien"

p <- p + geom_path(linewidth = 1)
p

```


```{r}
#| message: false
#| warning: false
#| fig-cap: "Pareto-Menge"

p + geom_path(data = centers_triangle, aes(x = x0, y = y0),
           color = "black", linetype = "dashed", linewidth = 1, inherit.aes = FALSE)
```


### Impliziter Stimmentausch

Die Bündelung von Alternativen kann erfolgversprechend sein

```{r}
#| message: false
#| warning: false

library(knitr)
library(tidyverse)
df <- data.frame(Wähler=c("A", "B", "C"),
                 I   =c(1, 1, 0),
                 II  =c(0, 0, 50),
                 III= c(1, 0, 1),
                 IV=  c(0, 50, 0)) %>% 
      mutate(I_u_III=I+III,
             II_u_IV=II+IV)

kable(df, col.names = c("Wähler", "I", "II", "III", "IV", "I u III", "II u IV"))

```



## Kann/Sollte Stimmentausch vermieden werden?

- Stimmentausch gehört zum Wesenskern des politischen Geschäfts 

- Er kann erheblich zur Stabilisierung der politischen Führung beitragen

- Stimmentausch kann aber auch die demokratische Willensbildung von der Bevölkerung entfremden

- Mögliches Instrument gegen Stimmentausch: direkte Demokratie

## Ein alternatives Wahlverfahren: Die Borda-Wahl


```{r, echo=T, warning=F, message=F}

Borda <- data.frame(
Punkte = c(2:0),
A = c("x", "y", "z"),
B = c("x", "y", "z"),
C = c("x", "y", "z"),
D = c("y", "z", "x"),
E = c("y", "z", "x")
)

library(knitr)
kable(Borda, align="c",
      caption="Borda Wahl mit unverzerrten Präferenzen")

```


Borda-Gewinner: y


```{r, echo=T, warning=F, message=F}
Borda <- data.frame(
   Punkte = c(2:0),
    A = c("x", "**z**", "**y**"),
   B = c("x", "**z**", "**y**"),
  C = c("x", "**z**", "**y**"),
 D = c("y", "z", "x"),
 E = c("y", "z", "x")
)

kable(Borda, align="c",
      caption="Borda Wahl, wenn A, B und C ihre Präferenzen strategisch angegeben")


```

Borda-Gewinner: x

```{r, echo=F, warning=F, message=F}
Borda <- data.frame(
   Punkte = c(2:0),
    A = c("x", "**z**", "**y**"),
   B = c("x", "**z**", "**y**"),
  C = c("x", "**z**", "**y**"),
 D = c("**z**", "**y**", "x"),
 E = c("**z**", "**y**", "x")
)

kable(Borda, align="c",
      caption="Borda Wahl, wenn D und E ihrerseits strategisch reagieren")
```

Borda-Gewinner: z

  $\rightarrow$ Anreize zu strategischem Wahlverhalten
  
  $\rightarrow$ Dadurch gewisse Zufälligkeit des Ergebnisses
  
  $\rightarrow$ Ursache: Es wird gegen eine von Arrows Anforderungen verstoßen (welche?).
  