# (Neue) Politische Ökonomie

## Vorüberlegungen

## Das Condorcet-Paradoxon

### Der problemlose Fall: nur eingipflige Präferenzen

```{r}
#| warning: false
#| message: false
#| fig-cap: "Präferenzen von 3 Personen, alle eingipflig"

library(ggplot2)
# Condorcet-Paradoxon

## df

df <- data.frame(Person    = rep(c('A', 'B', 'C'), each=3),
                 Menge     = rep(c(1,2,3),              3),
                 Präferenz = c(3,2,1,
                               1,2,3,
                               1,3,2))

#head(df)


# Funktion definieren, damit der Plot für geänderte Daten repliziert werden kann
generiere_plot <- function(df) {
           ggplot(df, aes(Menge, Präferenz, color=Person))+
          geom_line()+
          geom_point(size=3, alpha=.5)+
          scale_x_continuous(breaks=c(1,2,3),
                             labels=c('wenig', 'mittel', 'viel'))+
          scale_y_continuous(breaks=c(1,2,3),
                             labels=c('niedrig', 'moderat', 'hoch'))+
          theme_light()+
          theme(panel.grid.major = element_blank(), panel.grid.minor = element_blank())
}

generiere_plot(df)
```

Abstimmung durch paarweisen Vergleich:

wenig vs. mittel: 1:2

mittel vs. viel: 2:1

Also: mittel $\succ$ wenig und mittel $\succ$ viel

Für gesellschaftliche Rangfolge noch testen

wenig vs. viel: 1:2

Also $\boxed{\text{mittel} \succ \text{viel} \succ \text{wenig}}$

Eindeutiges Abstimmungsergebnis, konsistente Rangfolge

### Der problematische Fall: mehrgipflige Präferenzen


```{r}
#| warning: false
#| message: false
#| fig-cap: "Präferenzen von 3 Personen, Präferenz von B mehrgipflig"

# Änderung einer Präferenzstruktur

df$`Präferenz`[4:5] <- c(2, 1) # Mehrgipflige Präferenz bei B

generiere_plot(df)

```

Abstimmung durch paarweisen Vergleich:

wenig vs. mittel: 2:1

wenig vs. viel: 1:2

Also: viel $\succ$ wenig  $\succ$ mittel

Das sieht konsistent aus. Aber es fehlt noch ein Vergleich.

viel vs. mittel: 2:1

$\boxed{\text{Ups!}}$

Die gesellschaftliche Rangfolge als Ergebnis der demokratischen Abstimmung lautet also  $\boxed{\text{viel} \succ \text{wenig} \succ \text{mittel} \succ \text{viel}\succ \text{wenig} \succ \dots}$

Kein eindeutiges Abstimmungsergebnis, inkonsistente Rangfolge $\rightarrow$ $\boxed{\text{intransitive soziale Präferenz}}$


## Erinnerung: Arrows Unmöglichkeitstheorem

## Stimmentausch