# Wirtschaftspolitik und Wirtschaftspsychologie in der Transformation

## Einleitung 

### Welche Transformationsherausforderungen bestehen?

- Begrenzung der durchschnittlichen Erderwärmung, nach Möglichkeit auf unter 1,5 - 2°C

- Dekarbonisierung bis Mitte des 21 Jahrhunderts

- Energiewende: Weg von von fossilen Energieträgern hin zu erneuerbaren

- Dekarbonisierung des Verkehrs

- Dekarbonisierung der Gebäude

- Digitalisierung

- Hintergrundherausforderungen

   - Demografischer Wandel
   
   - Internationale Migration
   
   - Geopolitische Spannungen



### Welche wirtschaftspolitischen Herausforderungen sind damit verbunden?

- Anpassung der Infrastruktur (z.B. Stromerzeugung im Norden und Transport in den Süden)

- Sozialpolitische Flankierung

  - Private Nutzer nicht durch Innovationen "abhängen"
  
  - Beschäftigungsabbau/ - umbau in bestimmten Branchen sozial-  und arbeitsmarktpolitisch flankieren

- Konsumverhalten steuern; Vereinbarkeit mit gewinnmaximierenden Strategien

- Aufklärung/ Information

- Innovationspolitik

- $\dots$

### Welche Rolle spielen Erwartungen/Psychologie?

- Keine Ängste schüren - Herausforderungen konstruktiv begleiten

- Positive Erwartungen wecken/adressieren/bestärken

- Verlässlichkeit


### Aktuelle Debatte

[Vöpel (2025): Grundzüge einer transformativen Ordnungspolitik](https://www.cep.eu/fileadmin/user_upload/cep.eu/Studien/cepInput_Grundzuege_einer_transformativen_Ordnungspolitik/cepInput_Grundzuege_einer_transformativen_Ordnungspolitik.pdf)

```{r qr1,  echo=FALSE, warning=FALSE}

library(qrcode)

qr1 <- qr_code('https://www.cep.eu/fileadmin/user_upload/cep.eu/Studien/cepInput_Grundzuege_einer_transformativen_Ordnungspolitik/cepInput_Grundzuege_einer_transformativen_Ordnungspolitik.pdf')
#plot(qr)

generate_svg(qr1, filename = "qr-Voepel.svg")


```


![QR-Code](qr-Voepel.svg){width="30%"}





## Industriepolitik

### Horizontale vs. vertikale Industriepolitik

#### Gegenüberstellung

```{r}
#| message: false
#| warning: false


library(knitr)

# Erstelle den Data Frame
industriepolitik <- data.frame(
  Merkmal = c(
    "Zielgruppe",
    "Ansatz",
    "Beispiele",
    "Vorteile",
    "Risiken",
    "Politische Akzeptanz"
  ),
  Horizontale_Industriepolitik = c(
    "Gesamte Wirtschaft/Industrie",
    "Allgemeine Rahmenbedingungen verbessern",
    "Infrastruktur, Bildung, Forschung, Steueranreize",
    "Wettbewerb bleibt erhalten, geringe Verzerrungen",
    "Weniger gezielte Steuerung, ggf. langsamer Wandel",
    "Breiter Konsens, marktkonform"
  ),
  Vertikale_Industriepolitik = c(
    "Einzelne Sektoren, Branchen oder Unternehmen",
    "Selektive Förderung strategischer Bereiche",
    "Subventionen für Batterien, Stahl, E-Mobilität",
    "Schnelle Entwicklung strategischer Industrien",
    "Wettbewerbsverzerrung, Risiko von Fehlallokation",
    "Umstritten, Gefahr von Lobbyismus"
  )
)

# Gib die Tabelle mit kable aus
kable(industriepolitik, 
      col.names = c("Merkmal", "Horizontale Industriepolitik", "Vertikale Industriepolitik"),
      caption = "Vergleich: Horizontale vs. vertikale Industriepolitik")

```

#### Aktuelle Debatte

[Kranen/Freitag (2024): STEP – ein Paradigmenwechsel in der europäischen Wirtschaftspolitik?](https://www.wirtschaftsdienst.eu/inhalt/jahr/2024/heft/12/beitrag/step-ein-paradigmenwechsel-in-der-europaeischen-wirtschaftspolitik.html)

```{r qr,  echo=FALSE, warning=FALSE}
library(qrcode)

qr <- qr_code('https://www.wirtschaftsdienst.eu/inhalt/jahr/2024/heft/12/beitrag/step-ein-paradigmenwechsel-in-der-europaeischen-wirtschaftspolitik.html')
#plot(qr)

generate_svg(qr, filename = "qr-STEP.svg")

```

![QR-Code](qr-STEP.svg){width="30%"}

### Industriepolitik in der Transformation

## Ordnungspolitik

### Grundsätzliches

- Soziale Phänomene:
  - Ergebnisse menschlichen Handelns, aber nicht menschlichen Entwurfs
- Wie können Menschen in einer Gesellschaft ihr Wissen bestmöglich einsetzen und ihre Pläne verwirklichen?
- Schaffung eines geeigneten Ordnungsrahmens:
  - Belohnungen für Entdeckung und Umsetzung von Problemlösungen
  - Wettbewerb als Entdeckungsverfahren (vgl. Hayek)
  - Stabilität durch Flexibilität

---

- Zivilisatorische Errungenschaft:
  - Ein Ordnungsrahmen, in dem jeder unendlich viel mehr Wissen nutzen kann, als er oder sie selbst je hat
    - Nutzung von Gütern, die man nicht selbst herstellen kann
    - Produktion von Gütern: *Niemand auf der Welt kann einen Bleistift herstellen!* (Leonard Read)
    - Nutzung eines Ordnungsrahmens, der selbst nicht verstanden wird
- Rolle der Politik: Ordnungsrahmen schaffen und erhalten
- Fördert oder hemmt „Wirtschaftspolitik“ durch Eingriffe in ökonomische Prozesse diesen Ordnungsrahmen?

---

- Konstituierende Prinzipien der Wettbewerbsordnung nach W. Eucken:
  - Stabile Geldpolitik
  - Offene Märkte
  - Privateigentum
  - Vertragsfreiheit
  - Haftung
  - Konstanz der Wirtschaftspolitik

---

- Wozu Prinzipien?
  - Verpflichtung auf langfristige Interessen der Bürger
  - Berechenbarkeit der Politik
  - Bewährte Regeln für Situationen der Unsicherheit
  - Schutz vor Druck in Richtung Opportunismus

---

- Zentrale ordnungsökonomische Herausforderung: Unberechtigte Erwartungen müssen enttäuscht werden.
  - Fehler müssen eingestanden werden
  - Anreize für richtige Erwartungen
  - Das Unberechtigtsein von Erwartungen an das Nichtgelten eines Regelungsrahmens muss im Dienste der Integrität des Regelrahmens enttäuscht werden

### Und was heißt das für die Transformation?


## Sozialpolitik

## Psychologie der Transformation

### Einleitung

- Die Transformation verlangt eine simultane Neuorientierung auf vielen Feldern Gleichzeitig

- Dies ist eine komplexe Aufgabe, für die es in privaten Entscheidungen, in Unternehmen und in der Politik keine erprobten Routinen gibt

- Es ist naheliegend, dass wirtschaftspsychologische/verhaltensökonomische Effekte hier eine Rolle spielen

### Einige Grundkonzepte

#### Mental Accounting

s. Tafelaufschrieb

##### Konsequenzen für die Transformation

- Wirkung von Preissignalen?

- Neuausrichtung der "Accounts" nötig (mehr fixe, höhere variable Ausgaben)

- $\dots$

#### Denken in Wahrscheinlichkeiten

- Es gibt hinweise darauf, dass in Entscheidungsprozessen Entscheidungen nicht auf Wahrscheinlichkeiten ($p$), sondern auf auf Wahrscheinlichkeiten beruhenden Gewichtungen ($w(p)$) basieren. 

- Hierbei gilt wohl, dass niedrige Wahrscheinlichkeiten ein systematisch zu hohes Gewicht erhalten ($w(p_{niedrig})>p_{niedrig}$) und hohe Wahrscheinlichkeiten ein zu niedriges ($w(p_{hoch})<p_{hoch}$)


```{r}
#| message: false
#| warning: false
#| fig-cap: Wahrscheinlichkeitsgewichtung

library(ggplot2)

# Definition der Gewichtungsfunktion nach Kahneman/Tversky
weighting_function <- function(p, gamma = 0.61) {
  p^gamma / (p^gamma + (1-p)^gamma)^(1/gamma)
}

# Daten erstellen
probabilities <- seq(0.01, 0.99, by = 0.01)
weights <- weighting_function(probabilities)
df <- data.frame(p = probabilities, w = weights)

# Plot erstellen
ggplot(df, aes(x = p)) +
  geom_line(aes(y = w), color = "blue", linewidth = 1) +  # Gewichtungsfunktion
  geom_line(aes(y = p), color = "black", linetype = "dashed") +  # Referenzdiagonale
  geom_ribbon(aes(ymin = p, ymax = ifelse(w > p, w, p)),
              fill = "green", alpha = 0.3) +  # Übergewichtungsbereich
  geom_ribbon(aes(ymin = ifelse(w < p, w, p), ymax = p),
              fill = "red", alpha = 0.3) +  # Untergewichtungsbereich
  labs(title = "Wahrscheinlichkeitsgewichtungsfunktion nach Kahneman & Tversky",
     #  subtitle = expression(paste("Parameter ", gamma, " = 0.61")),
       x = "Objektive Wahrscheinlichkeit (p)",
       y = "Subjektive Gewichtung w(p)",
       caption = "Abbildung: Jan S. Voßwinkel") +
  #scale_x_continuous(breaks = seq(0, 1, 0.1)) +
  #scale_y_continuous(breaks = seq(0, 1, 0.1)) +
  theme_minimal()
```



- Dieser Effekt ist tendenziell für positive Ereignisse stärker ausgeprägt als für negative Ereignisse

- Eine mögliche Operationalisierung:  
  - $w(p) = \frac{p^{\gamma}}{\left[ p^{\gamma} + (1-p)^{\gamma} \right]^{1/\gamma}}$
  
  - Mit $\gamma_{positiv}<\gamma_{negativ}$

```{r}
#| message: false
#| warning: false
#| fig-cap: Wahrscheinlichkeitsgewichtung bei positiven und negativen Ereignissen

library(ggplot2)

# Definition der Gewichtungsfunktion nach Kahneman/Tversky
weighting_function <- function(p, gamma) {
  p^gamma / (p^gamma + (1-p)^gamma)^(1/gamma)
}

# Daten erstellen
probabilities <- seq(0.01, 0.99, by = 0.01)
df <- data.frame(
  p = rep(probabilities, 2),
  w = c(weighting_function(probabilities, gamma = 0.61),
        weighting_function(probabilities, gamma = 0.69)),
  gamma = factor(rep(c("positive Ereignisse", "negative Ereignisse"), each = length(probabilities)))
)

# Plot erstellen
ggplot(df, aes(x = p, y = w, color = gamma)) +
  geom_line(linewidth = 1) +
  geom_line(aes(x = p, y = p), color = "black", linetype = "dashed", linewidth = 0.8, inherit.aes = FALSE) +
  labs(
    title = "Wahrscheinlichkeitsgewichtungsfunktion nach Kahneman & Tversky",
    subtitle="Unterschiedliche Gewichtungen bei positiven und negativen Ereignissen",
    x = "Objektive Wahrscheinlichkeit p",
    y = "Subjektive Gewichtung w(p)",
    color = "Ereignisart",
    caption = "Abbildung: Jan S. Voßwinkel"
  ) +
  theme_minimal()

```


#### Asymmetrische Berücksichtigung von Gewinnen und Verlusten

```{r}
#| message: false
#| warning: false
#| fig-cap: Eine Nutzenfunktion

library(ggplot2)

#  Sigmoid-Funktion
sigmoid_sym <- function(x, k, lambda) {
  ifelse(x>=0, x / (1 + abs(x)^k)^(1/k),
         (lambda)*x / (1 + abs(x)^k)^(1/k))
}

# Daten erzeugen
df <- data.frame(x = seq(-5, 5, length.out = 200))
df$y <- sigmoid_sym(df$x, k = .88, lambda=2.25)

# Hilfslinien und Achsen-Breaks
x_vals <- c(-3, -2, -1, 1, 2, 3)
y_vals <- sigmoid_sym(x_vals, k = .88, lambda=2.25)
lines_df <- data.frame(x = x_vals, y = y_vals)

p <- ggplot(df, aes(x, y)) +
  geom_line(size = 1.2, color = "blue") +
  # Vertikale Hilfslinien
  geom_segment(
    data = lines_df,
    aes(x = x, xend = x, y = 0, yend = y),
    linetype = "dashed", color = "red"
  ) +
  # Horizontale Hilfslinien
  geom_segment(
    data = lines_df,
    aes(x = x, xend = 0, y = y, yend = y),
    linetype = "dashed", color = "red"
  ) +
  # Achsen durch den Ursprung
  geom_hline(yintercept = 0, color = "black", linewidth = 0.8) +
  geom_vline(xintercept = 0, color = "black", linewidth = 0.8) +
  # Achsen-Breaks
  scale_x_continuous(breaks = c(-2, -1, 0, 1, 2)) +
  scale_y_continuous(breaks = c(round(y_vals, 2), 0)) +
  labs(title = "Eine Nutzenfunktion nach der Prospect Theory",
       x = "Zugang von Gütern", y = "Nutzen") +
  theme_light() +
  theme(panel.border = element_blank(),
        axis.line = element_blank())

# p

p+ coord_cartesian(xlim = c(0, 5), ylim = c(0, 1))+
  ggtitle("Eine Nutzenfunktion")
```


```{r}
#| message: false
#| warning: false
#| fig-cap: Eine Wertefunktion nach der Prospect Theory

p
```


#### Status quo Bias

s. Tafelaufschrieb

#### Expressives Wählerverhalten

```{python}
#| message: false
#| warning: false

# Python


A= 0
a= 0
B= 1
b= 0
C= 0
c= 1
D= -1
d= -1


from lets_plot import *

LetsPlot.setup_html()

ggplot() + \
geom_text(x=- .5, y= 2   , label=a) +\
geom_text(x=-1.5, y=  .75, label=A) +\
geom_text(x=- .5, y=-1   , label=b) +\
geom_text(x=-1.5, y=-2.25, label=B) +\
geom_text(x= 1.5, y= 2   , label=c) +\
geom_text(x=  .5, y=  .75, label=C) +\
geom_text(x= 1.5, y=-1   , label=d) +\
geom_text(x=  .5, y=-2.25, label=D) +\
geom_text(x=-1  , y= 3.3 , label='dagegen')+\
geom_text(x= 1  , y= 3.3 , label='dafür')+\
geom_text(x=-2.2, y= 1.375, angle=90, label='dagegen')+\
geom_text(x=-2.2, y=-1.625, angle=90, label='dafür')+\
geom_text(x= 0 , y= 4 ,
          fontface = "bold", label='Wähler 2')+\
geom_text(x=-2.7 , y= 0 , angle=90,
          fontface = "bold", label='Wähler 1')+\
geom_segment(x=-2,  xend= 2, y= 0, yend= 0) +\
geom_segment(x=-2,  xend= 2, y= 3, yend= 3) +\
geom_segment(x=-2,  xend= 2, y=-3, yend=-3) +\
geom_segment(x=-2,  xend=-2, y=-3, yend= 3) +\
geom_segment(x= 0,  xend= 0, y=-3, yend= 3) +\
geom_segment(x= 2,  xend= 2, y=-3, yend= 3) +\
theme_void()+\
labs(title='Auszahlungen bei expressivem Wählerverhalten')
```

### Werden Erkenntnisse der Wirtschaftspsychologie/Verhaltensökonomik auch umgesetzt?

#### Literatur

@urios_behavioural_2022 untersuchen genau diese Frage

```{r qr-behavioral,  echo=FALSE, warning=FALSE}
library(qrcode)

qr <- qr_code('https://sharedgreendeal.eu/resources/behavioural-cultural-and-social-issues-eu-green-deal-policy-documents')
#plot(qr)

generate_svg(qr, filename = "qr-behavioral-green-deal.svg")

```

![Behavioural, Cultural and Social issues in EU Green Deal policy documents](qr-behavioral-green-deal.svg){width="50%"}

#### Strukturierende Fragen

1. Was ist der European New Green Deal?
  
  - Ziel: Klimaneutralität
  
  - Strategie für Wachstum und Prosperität

2. Was sind verhaltensbezogene, soziale und kulturelle (BSC) Themen im Kontext des EU Green Deal?

  - Betroffenheit unterschiedlicher Einkommensgruppen
  
  - Berücksichtigung kultureller Prägungen
  
  - Berücksichtigung verhaltensökonomischer Aspekte

3. Warum sind sie wichtig?

  - Umfassende Transformation der Gesellschaft/Wirtschaft
  
  - Berücksichtigung kultureller Vorprägungen bestimmt bedeutsam
  
  - Kein Ausspielen Klima vs. soziale Gerechtigkeit

4. Inwieweit berücksichtigen die EU-Politikdokumente zu Green Deal-Themen BSC-Aspekte?

  - Gemischte Bilanz. Bei einigen Themen stärkere Berücksichtigung als bei anderen
  
  - Tendenziell ausführlichere Berücksichtigung in Mitteilungen als in Folgenabschätzungen
  