# Wirtschaftspolitik und Wirtschaftspsychologie in der Transformation


## Einleitung 

### Welche Transformationsherausforderungen bestehen?

- Begrenzung der durchschnittlichen Erderwärmung, nach Möglichkeit auf unter 1,5 - 2°C

- Dekarbonisierung bis Mitte des 21 Jahrhunderts

- Energiewende: Weg von von fossilen Energieträgern hin zu erneuerbaren

- Dekarbonisierung des Verkehrs

- Dekarbonisierung der Gebäude

- Digitalisierung

- Hintergrundherausforderungen

   - Demografischer Wandel
   
   - Internationale Migration
   
   - Geopolitische Spannungen



### Welche wirtschaftspolitischen Herausforderungen sind damit verbunden?

- Anpassung der Infrastruktur (z.B. Stromerzeugung im Norden und Transport in den Süden)

- Sozialpolitische Flankierung

  - Private Nutzer nicht durch Innovationen "abhängen"
  
  - Beschäftigungsabbau/ - umbau in bestimmten Branchen sozial-  und arbeitsmarktpolitisch flankieren

- Konsumverhalten steuern; Vereinbarkeit mit gewinnmaximierenden Strategien

- Aufklärung/ Information

- Innovationspolitik

- $\dots$

### Welche Rolle spielen Erwartungen/Psychologie?

- Keine Ängste schüren - Herausforderungen konstruktiv begleiten

- Positive Erwartungen wecken/adressieren/bestärken

- Verlässlichkeit


## Industriepolitik

### Horizontale vs. vertikale Industriepolitik

#### Gegenüberstellung

```{r}
#| message: false
#| warning: false


library(knitr)

# Erstelle den Data Frame
industriepolitik <- data.frame(
  Merkmal = c(
    "Zielgruppe",
    "Ansatz",
    "Beispiele",
    "Vorteile",
    "Risiken",
    "Politische Akzeptanz"
  ),
  Horizontale_Industriepolitik = c(
    "Gesamte Wirtschaft/Industrie",
    "Allgemeine Rahmenbedingungen verbessern",
    "Infrastruktur, Bildung, Forschung, Steueranreize",
    "Wettbewerb bleibt erhalten, geringe Verzerrungen",
    "Weniger gezielte Steuerung, ggf. langsamer Wandel",
    "Breiter Konsens, marktkonform"
  ),
  Vertikale_Industriepolitik = c(
    "Einzelne Sektoren, Branchen oder Unternehmen",
    "Selektive Förderung strategischer Bereiche",
    "Subventionen für Batterien, Stahl, E-Mobilität",
    "Schnelle Entwicklung strategischer Industrien",
    "Wettbewerbsverzerrung, Risiko von Fehlallokation",
    "Umstritten, Gefahr von Lobbyismus"
  )
)

# Gib die Tabelle mit kable aus
kable(industriepolitik, 
      col.names = c("Merkmal", "Horizontale Industriepolitik", "Vertikale Industriepolitik"),
      caption = "Vergleich: Horizontale vs. vertikale Industriepolitik")

```

#### Aktuelle Debatte

[Kranen/Freitag (2024): STEP – ein Paradigmenwechsel in der europäischen Wirtschaftspolitik?](https://www.wirtschaftsdienst.eu/inhalt/jahr/2024/heft/12/beitrag/step-ein-paradigmenwechsel-in-der-europaeischen-wirtschaftspolitik.html)

```{r qr,  echo=FALSE, warning=FALSE}
library(qrcode)

qr <- qr_code('https://www.wirtschaftsdienst.eu/inhalt/jahr/2024/heft/12/beitrag/step-ein-paradigmenwechsel-in-der-europaeischen-wirtschaftspolitik.html')
#plot(qr)

generate_svg(qr, filename = "qr-STEP.svg")

```

![QR-Code](qr-STEP.svg){width="30%"}

### Industriepolitik in der Transformation

## Ordnungspolitik

### Grundsätzliches

- Soziale Phänomene:
  - Ergebnisse menschlichen Handelns, aber nicht menschlichen Entwurfs
- Wie können Menschen in einer Gesellschaft ihr Wissen bestmöglich einsetzen und ihre Pläne verwirklichen?
- Schaffung eines geeigneten Ordnungsrahmens:
  - Belohnungen für Entdeckung und Umsetzung von Problemlösungen
  - Wettbewerb als Entdeckungsverfahren (vgl. Hayek)
  - Stabilität durch Flexibilität

---

- Zivilisatorische Errungenschaft:
  - Ein Ordnungsrahmen, in dem jeder unendlich viel mehr Wissen nutzen kann, als er oder sie selbst je hat
    - Nutzung von Gütern, die man nicht selbst herstellen kann
    - Produktion von Gütern: *Niemand auf der Welt kann einen Bleistift herstellen!* (Leonard Read)
    - Nutzung eines Ordnungsrahmens, der selbst nicht verstanden wird
- Rolle der Politik: Ordnungsrahmen schaffen und erhalten
- Fördert oder hemmt „Wirtschaftspolitik“ durch Eingriffe in ökonomische Prozesse diesen Ordnungsrahmen?

---

- Konstituierende Prinzipien der Wettbewerbsordnung nach W. Eucken:
  - Stabile Geldpolitik
  - Offene Märkte
  - Privateigentum
  - Vertragsfreiheit
  - Haftung
  - Konstanz der Wirtschaftspolitik

---

- Wozu Prinzipien?
  - Verpflichtung auf langfristige Interessen der Bürger
  - Berechenbarkeit der Politik
  - Bewährte Regeln für Situationen der Unsicherheit
  - Schutz vor Druck in Richtung Opportunismus

---

- Zentrale ordnungsökonomische Herausforderung: Unberechtigte Erwartungen müssen enttäuscht werden.
  - Fehler müssen eingestanden werden
  - Anreize für richtige Erwartungen
  - Das Unberechtigtsein von Erwartungen an das Nichtgelten eines Regelungsrahmens muss im Dienste der Integrität des Regelrahmens enttäuscht werden

### Und was heißt das für die Transformation?


## Sozialpolitik
