# Wirtschaftspsychologische Grundkonzepte

## Mental Accounting

s. Tafelaufschrieb

## Denken in Wahrscheinlichkeiten

- Es gibt hinweise darauf, dass in Entscheidungsprozessen Entscheidungen nicht auf Wahrscheinlichkeiten ($p$), sondern auf auf Wahrscheinlichkeiten beruhenden Gewichtungen ($w(p)$) basieren. 

- Hierbei gilt wohl, dass niedrige Wahrscheinlichkeiten ein systematisch zu hohes Gewicht erhalten ($w(p_{niedrig})>p_{niedrig}$) und hohe Wahrscheinlichkeiten ein zu niedriges ($w(p_{hoch})<p_{hoch}$)


```{r}
#| message: false
#| warning: false
#| fig-cap: Wahrscheinlichkeitsgewichtung

library(ggplot2)

# Definition der Gewichtungsfunktion nach Kahneman/Tversky
weighting_function <- function(p, gamma = 0.61) {
  p^gamma / (p^gamma + (1-p)^gamma)^(1/gamma)
}

# Daten erstellen
probabilities <- seq(0.01, 0.99, by = 0.01)
weights <- weighting_function(probabilities)
df <- data.frame(p = probabilities, w = weights)

# Plot erstellen
ggplot(df, aes(x = p)) +
  geom_line(aes(y = w), color = "blue", linewidth = 1) +  # Gewichtungsfunktion
  geom_line(aes(y = p), color = "black", linetype = "dashed") +  # Referenzdiagonale
  geom_ribbon(aes(ymin = p, ymax = ifelse(w > p, w, p)),
              fill = "green", alpha = 0.3) +  # Übergewichtungsbereich
  geom_ribbon(aes(ymin = ifelse(w < p, w, p), ymax = p),
              fill = "red", alpha = 0.3) +  # Untergewichtungsbereich
  labs(title = "Wahrscheinlichkeitsgewichtungsfunktion nach Kahneman & Tversky",
     #  subtitle = expression(paste("Parameter ", gamma, " = 0.61")),
       x = "Objektive Wahrscheinlichkeit (p)",
       y = "Subjektive Gewichtung w(p)",
       caption = "Abbildung: Jan S. Voßwinkel") +
  #scale_x_continuous(breaks = seq(0, 1, 0.1)) +
  #scale_y_continuous(breaks = seq(0, 1, 0.1)) +
  theme_minimal()
```



- Dieser Effekt ist tendenziell für positive Ereignisse stärker ausgeprägt als für negative Ereignisse

- Eine mögliche Operationalisierung:  
  - $w(p) = \frac{p^{\gamma}}{\left[ p^{\gamma} + (1-p)^{\gamma} \right]^{1/\gamma}}$
  
  - Mit $\gamma_{positiv}<\gamma_{negativ}$

```{r}
#| message: false
#| warning: false
#| fig-cap: Wahrscheinlichkeitsgewichtung bei positiven und negativen Ereignissen

library(ggplot2)

# Definition der Gewichtungsfunktion nach Kahneman/Tversky
weighting_function <- function(p, gamma) {
  p^gamma / (p^gamma + (1-p)^gamma)^(1/gamma)
}

# Daten erstellen
probabilities <- seq(0.01, 0.99, by = 0.01)
df <- data.frame(
  p = rep(probabilities, 2),
  w = c(weighting_function(probabilities, gamma = 0.61),
        weighting_function(probabilities, gamma = 0.69)),
  gamma = factor(rep(c("positive Ereignisse", "negative Ereignisse"), each = length(probabilities)))
)

# Plot erstellen
ggplot(df, aes(x = p, y = w, color = gamma)) +
  geom_line(linewidth = 1) +
  geom_line(aes(x = p, y = p), color = "black", linetype = "dashed", linewidth = 0.8, inherit.aes = FALSE) +
  labs(
    title = "Wahrscheinlichkeitsgewichtungsfunktion nach Kahneman & Tversky",
    subtitle="Unterschiedliche Gewichtungen bei positiven und negativen Ereignissen",
    x = "Objektive Wahrscheinlichkeit p",
    y = "Subjektive Gewichtung w(p)",
    color = "Ereignisart",
    caption = "Abbildung: Jan S. Voßwinkel"
  ) +
  theme_minimal()

```



## Asymmetrie von Gewinnen und Verlusten


```{r}
#| message: false
#| warning: false
#| fig-cap: Eine Nutzenfunktion

library(ggplot2)

#  Sigmoid-Funktion
sigmoid_sym <- function(x, k, lambda) {
  ifelse(x>=0, x / (1 + abs(x)^k)^(1/k),
         (lambda)*x / (1 + abs(x)^k)^(1/k))
}

# Daten erzeugen
df <- data.frame(x = seq(-5, 5, length.out = 200))
df$y <- sigmoid_sym(df$x, k = .88, lambda=2.25)

# Hilfslinien und Achsen-Breaks
x_vals <- c(-3, -2, -1, 1, 2, 3)
y_vals <- sigmoid_sym(x_vals, k = .88, lambda=2.25)
lines_df <- data.frame(x = x_vals, y = y_vals)

p <- ggplot(df, aes(x, y)) +
  geom_line(size = 1.2, color = "blue") +
  # Vertikale Hilfslinien
  geom_segment(
    data = lines_df,
    aes(x = x, xend = x, y = 0, yend = y),
    linetype = "dashed", color = "red"
  ) +
  # Horizontale Hilfslinien
  geom_segment(
    data = lines_df,
    aes(x = x, xend = 0, y = y, yend = y),
    linetype = "dashed", color = "red"
  ) +
  # Achsen durch den Ursprung
  geom_hline(yintercept = 0, color = "black", linewidth = 0.8) +
  geom_vline(xintercept = 0, color = "black", linewidth = 0.8) +
  # Achsen-Breaks
  scale_x_continuous(breaks = c(-2, -1, 0, 1, 2)) +
  scale_y_continuous(breaks = c(round(y_vals, 2), 0)) +
  labs(title = "Eine Nutzenfunktion nach der Prospect Theory",
       x = "Zugang von Gütern", y = "Nutzen") +
  theme_light() +
  theme(panel.border = element_blank(),
        axis.line = element_blank())

# p

p+ coord_cartesian(xlim = c(0, 5), ylim = c(0, 1))+
  ggtitle("Eine Nutzenfunktion")
```


```{r}
#| message: false
#| warning: false
#| fig-cap: Eine Wertefunktion nach der Prospect Theory

p
```

## Status quo Bias

- Menschen scheinen dazu zu neigen, den Zustand, in dem sie sich befinden, gegenüber anderen Zuständen zu bevorzugen, ganz einfach *weil* sie sich in ihm befinden.

- Es braucht daher eine überproportionale Entschädigung dafür, Menschen aus ihrem Status quo herauszulocken

- Dies hat Einfluss auf die Form von Indifferenzkurven 

- Die gängigen Anforderungen an Rationalität sind jetzt nicht mehr ohne weiteres erfüllt.

```{r}
#| message: false
#| warning: false

library(ggplot2)
#library(dplyr)

# Parameter: Knick und Werte
lambda <- 2.25   # Verlustaversion
alpha <- 0.88    # Diminishing sensitivity

# Parameters for the first curve
r1_1 <- 5          # Referenzpunkt x1
r2_1 <- 5          # Referenzpunkt x2
V0_1 <- 0          # gewünschtes Nutzenniveau

# Parameters for the second curve
r1_2 <- 2.5        # Referenzpunkt x1
r2_2 <- 7.5        # Referenzpunkt x2
V0_2 <- 0          # gewünschtes Nutzenniveau


# Hilfsfunktion für Wertfunktion (Prospect Theory)
pt_value <- function(x, r, lambda, alpha) {
  ifelse(x >= r, (x - r)^alpha, -lambda * (r - x)^alpha)
}

# Function for x2 (die analytische Lösung in den Code endogenisieren?)
indiff_curve <- function(x1, r1, r2, V0) {
  V1 <- pt_value(x1, r1, lambda, alpha)
  V2 <- V0 - V1

  ifelse(V2 >= 0,
    r2 + (V2)^(1/alpha),
    r2 - ((-V2) / lambda)^(1/alpha)
  )
}

# Data generation for the first curve
x1_values <- seq(0, 10, length.out = 200)
x2_values_1 <- sapply(x1_values, indiff_curve, r1 = r1_1, r2 = r2_1, V0 = V0_1)
dat1 <- data.frame(x1 = x1_values, x2 = x2_values_1, Indifferenzkurven = "Referenzpunkt 1")

# Data generation for the second curve
x2_values_2 <- sapply(x1_values, indiff_curve, r1 = r1_2, r2 = r2_2, V0 = V0_2)
dat2 <- data.frame(x1 = x1_values, x2 = x2_values_2, Indifferenzkurven = "Referenzpunkt 2")

# Combine dataframes
dat <- rbind(dat1, dat2)

# Plot
ggplot(dat, aes(x = x1, y = x2, color = Indifferenzkurven)) +
  geom_line(linewidth = 1.2) +
 # geom_vline(xintercept = r1_1, linetype = "dashed", color = "grey40") +
 # geom_hline(yintercept = r2_1, linetype = "dashed", color = "grey40") +
 # geom_vline(xintercept = r1_2, linetype = "dashed", color = "grey60") +
 # geom_hline(yintercept = r2_2, linetype = "dashed", color = "grey60") +
  labs(title = "Geknickte Indifferenzkurven (Verlustaversion)",
       x = expression(x[1]),
       y = expression(x[2])
       ) +
  theme_light() +
  scale_color_manual(values = c("Referenzpunkt 1" = "royalblue", "Referenzpunkt 2" = "darkgreen"))

```


## Expressives Wählerverhalten

```{python}
#| message: false
#| warning: false

# Python


A= 0
a= 0
B= 1
b= 0
C= 0
c= 1
D= -1
d= -1


from lets_plot import *

LetsPlot.setup_html()

ggplot() + \
geom_text(x=- .5, y= 2   , label=a) +\
geom_text(x=-1.5, y=  .75, label=A) +\
geom_text(x=- .5, y=-1   , label=b) +\
geom_text(x=-1.5, y=-2.25, label=B) +\
geom_text(x= 1.5, y= 2   , label=c) +\
geom_text(x=  .5, y=  .75, label=C) +\
geom_text(x= 1.5, y=-1   , label=d) +\
geom_text(x=  .5, y=-2.25, label=D) +\
geom_text(x=-1  , y= 3.3 , label='dagegen')+\
geom_text(x= 1  , y= 3.3 , label='dafür')+\
geom_text(x=-2.2, y= 1.375, angle=90, label='dagegen')+\
geom_text(x=-2.2, y=-1.625, angle=90, label='dafür')+\
geom_text(x= 0 , y= 4 ,
          fontface = "bold", label='Wähler 2')+\
geom_text(x=-2.7 , y= 0 , angle=90,
          fontface = "bold", label='Wähler 1')+\
geom_segment(x=-2,  xend= 2, y= 0, yend= 0) +\
geom_segment(x=-2,  xend= 2, y= 3, yend= 3) +\
geom_segment(x=-2,  xend= 2, y=-3, yend=-3) +\
geom_segment(x=-2,  xend=-2, y=-3, yend= 3) +\
geom_segment(x= 0,  xend= 0, y=-3, yend= 3) +\
geom_segment(x= 2,  xend= 2, y=-3, yend= 3) +\
theme_void()+\
labs(title='Auszahlungen bei expressivem Wählerverhalten')
```


## Hyperbolisches Diskontieren

- Im Rahmen der neoklassischen Vorstellung von rationalem Verhalten wird üblicherweise unterstellt, dass Individuen konsistent diskontieren, etwa indem Nutzen- und Kostenwirkungen einer Entscheidung, die in Periode $t$ anfallen, mit einem Faktor $$\boxed{\frac{1}{(1+i)^t}}$$ diskontiert werden (**exponentielles Diskontieren**).

- Hierdurch wird sichergestellt, dass Entscheidungen konsistent sind und die Bewertung einer Aktion mit künftigen Kosten- odee Nutzenwirkungen unabhängig davon ist, wann eine Entscheidung getroffen wird bzw. wann die erste Wirkung der Entscheidung entsteht (wenn die zeitliche Reihenfolge und der Abstand der Wirkungen zueinander eingehalten wird)

- Wenn einem eine Aktion als nicht vorteilhaft (nachteilig) erscheint, gilt das unabhängig davon, ob die Aktion heute, morgen oder übermorgen startet.

- Empirisch gibt es aber immer wieder Fälle, in denen Individuen heute eine bestimmte Handlung noch nicht vornehmen möchten, sie ihnen aber vorteilhaft erscheint, wenn sie sie in der Zukunft durchführen. 

- Wenn dann Zeit vergangen ist und eigentlich der Zeitpunkt für die Handlung da ist, erscheint sie einem abermals nicht vorteilhaft.

- Beispiele: Trainingsplan, Diätplan, Lernplan, Altersvorsorge, $\dots$

- Dies kann nachvollziehbar modelliert werden, indem man annimmt, dass anders als oben beschrieben mit $$\boxed{\frac{1}{1+ti}}$$ diskontiert wird diskontiert wird (**hyperbolisches Diskontieren**). 

- Hier betrachtet: Kosten von $100$ zum Zeitpunkt $t_j$, Nutzen von $100\times (1+r)$ zum Zeitpunkt $t_{j+1}$

- Bewertung nach exponentieller Diskontierung: $$-100 \times \frac{1}{(1+i)^{t_j}} + 100 \times \frac{1+r}{(1+i)^{t_j+1}}$$

- Bewertung nach hyperbolischer Diskontierung: $$-100 \times \frac{1}{(1+it_j)} + 100 \times \frac{1+r}{(1+i(t_j+1))}$$

- Sofern $i>r$ gilt, erscheint eine Aktion bei der hier dargestellten hyperbolischen Diskontierung als vorteilhaft ab dem Zeitpunkt $$\boxed{t^*=\frac{1}{r}-\frac{1}{i}}$$

<iframe 
  src="https://janvoss.shinyapps.io/Hyperbolisches-Diskontieren/" 
  width="100%" 
  height="900" 
  title="Spielegenerator">
</iframe>